【裁判字號】    97,台上,692
【裁判日期】    970221
【裁判案由】    偽造文書
【裁判全文】
最高法院刑事判決              九十七年度台上字第六九二號
上訴人  台灣高等法院台中分院檢察署檢察官
被  告  甲○○
        乙○○
上列上訴人因被告等偽造文書案件，不服台灣高等法院台中分院
中華民國九十三年十月二十一日第二審判決（九十一年度上訴字
第一八八七號，起訴案號：台灣彰化地方法院檢察署八十八年度
偵字第五八七六號），提起上訴，本院判決如下：
    主  文
上訴駁回。
    理  由
裁判上一罪，其輕罪不得上訴於第三審法院，而重罪得提起上訴
時，依審判不可分之原則，其輕罪之上訴亦不受限制，第三審法
院對該輕罪部分固應併予審判，然此係指該重罪部分經提起合法
上訴時，始有其適用。苟重罪部分之上訴為不合法，法院既應從
程序上駁回該重罪之上訴而無從為實體上判決，則不得上訴第三
審之輕罪部分，自亦無從適用審判不可分之原則，併為實體上審
判。因之，檢察官或被告對此類裁判上一罪案件提起第三審上訴
時，必須其上訴書狀已就得上訴於第三審部分具體指摘原判決違
背法令為要件，如僅就不得上訴於第三審部分指摘原判決違法，
尚與第三審上訴之法定程式有違，第三審即應就全部上訴從程序
上予以判決駁回，此綜觀刑事訴訟法第二百六十七條、第三百四
十八條第二項、第三百七十六條、第三百七十七條、第三百九十
五條前段諸規定自明。本件原判決係以公訴意旨略稱：被告甲○
○於民國七十七年間成立聚隆纖維股份有限公司（下稱聚隆公司
）並擔任董事長，其妻即另被告乙○○則擔任該公司財務處長。
八十七年四月四日（起訴書誤為一日），聚隆公司股票正式掛牌
上市，同年八、九月間，被告二人為維護該公司股價，先後成立
拓昕、立翔、汎益、巨能等四家投資公司買賣聚隆公司股票，由
甲○○擔任負責人，並聘請倍利證券公司林新象（本名林偉熙）
負責操盤，乙○○則負責提供吳連三、鄭橋松、賴木權、蔡艷慧
、呂秀足、呂秀雲等人頭戶予林新象，供買賣股票之用，並挪用
公司資金指示該公司會計陳麗雅、張美紅負責股款交割及匯款事
宜。嗣因操作股票虧損嚴重，被告二人竟共同意圖為自己不法之
所有，基於概括犯意，明知未經聚隆公司董事會決議通過，擅自
於同年九月十五日由甲○○與鹿津工業有限公司（下稱鹿津公司
）簽訂土地買賣預約書，購買鹿津公司所有坐落彰化縣鹿港鎮○
○段一０三地號土地一筆，總價新台幣（下同）五億零八百萬元
，並由乙○○假藉支付該筆土地款名義，自同年九月八日起至同
年十二月間止，連續挪用聚隆公司資金三億三千八百萬元（匯出
約五億四千餘萬元，匯入約二億零二百萬元）匯入上開股票人頭
戶、乙○○任負責人之昶富投資公司及乙○○本人之帳戶內，供
買賣股票之用，且將不實之事項記入聚隆公司帳冊。其間又挪用
聚隆公司現金增資資金二億八千萬元，投入操作股票。而被告夫
婦二人為應付八十八年一月間台灣證券交易所查核上市公司財務
狀況，掩飾挪用該筆現金增資款項，竟於八十七年十二月間，以
五百十七萬元之代價，透過台北市民「張謙華」取得偽造之拓昕
、立翔、汎益、巨能等四家投資公司在台灣銀行南門分行總額計
二億八千萬元之存款證明影本資料之公文書，並於八十八年一月
間持供台灣證券交易所人員查核而為行使，足以生損害於聚隆公
司股東及台灣證券交易所對於上市公司財務查核之正確性。因認
被告二人牽連涉犯刑法第三百三十六條第二項之業務侵占、同法
第二百十六條、第二百十一條之行使偽造公文書及修正前商業會
計法第七十一條第一款等罪嫌。經審理結果，認為不能證明被告
二人犯罪，因而撤銷第一審所為科刑之判決，改判諭知被告二人
均無罪。檢察官上訴意旨雖指原判決就被告二人被訴業務侵占部
分，認為不構成犯罪，復認渠等所為亦無成立背信罪可言，而將
第一審論處被告二人背信罪之科刑判決撤銷，改判均為無罪諭知
，有適用法則不當及與卷證不符之違法云云，然該業務侵占及背
信二罪名，依刑事訴訟法第三百七十六條第三、五款規定，俱屬
不得上訴第三審之罪。乃上訴意旨就原判決關於被告二人上開被
訴涉犯得上訴第三審之刑法第二百十六條、第二百十一條行使偽
造公文書及修正前商業會計法第七十一條第一款二罪部分，既未
依卷證資料，對原判決該二部分無罪之論斷，究有何違背法令情
形為具體指摘，依上揭說明，該二部分之第三審上訴，即屬違背
法律上程式，而被告二人被訴業務侵占、背信部分，亦無從併為
實體上審判，均應從程序上予以駁回。又依上開檢察官起訴事實
，固認定被告二人為維護聚隆公司股價，先後成立拓昕、立翔、
汎益、巨能等四家投資公司買賣聚隆公司股票，並聘請倍利證券
公司林新象操盤，及提供吳連三、鄭橋松、賴木權、蔡艷慧、呂
秀足、呂秀雲等人頭戶予林新象，供買賣股票之用等情，但並未
認渠等有如何以不移轉股票所有權，而偽做買賣，或從事何種足
以影響集中交易市場股票交易價格之操縱行為，其起訴書之證據
並所犯法條欄內，亦未認被告二人有違反修正前證券交易法第一
百五十五條第一項第二、六款行為，而應論以同法第一百七十一
條第一項之罪，亦即對該違反證券交易法部分，並未起訴在內。
原判決於理由欄五、(三)亦已說明本件未據檢察官起訴被告二人違
反證券交易法犯行。且原審就檢察官上開起訴部分，既認為不成
立犯罪，而為無罪判決，即與未經起訴之事實不發生刑法修正前
之連續或牽連犯等裁判上一罪關係，應無犯罪事實一部及於全部
之可言。則原審就台灣彰化地方法院檢察署以被告二人涉犯違反
證券交易法犯行，移請第一審法院併案（八十九年度偵字第二０
０六號），即屬無從辦理，此亦經原判決於理由七，予以敘明。
至原判決於理由五、(三)所以就被告二人所為，說明與證券交易法
第一百五十五條第一項第四款規定不符，及該條項第二款關於沖
洗買賣之規定，已於八十九年七月十九日修正時，予以刪除等情
，係因聚隆公司於原審所具告訴狀對此屢有指陳，且法務部調查
局彰化調查站移送意旨（指上開併案辦理部分）亦列有違反證券
交易法名目，乃特加附帶說明、釐清而已，要不能因之即認該部
分已經起訴、判決。是上訴意旨就原判決關於被告二人被訴違反
證券交易法部分之論述，指有適用法則不當之違法云云，要不能
據以認本件上訴已具備違背法令之形式要件。綜合上述，本件上
訴顯屬違背法律上之程式，應予駁回。
據上論結，應依刑事訴訟法第三百九十五條前段，判決如主文。
中    華    民    國  九十七  年    二    月  二十一  日
                      最高法院刑事第六庭
                          審判長法官  張  淳  淙
                                法官  劉  介  民
                                法官  張  春  福
                                法官  蔡  彩  貞
                                法官  林  俊  益
      本件正本證明與原本無異
                                      書  記  官
中    華    民    國  九十七  年    二    月  二十六  日
                                                Ａ


司法院資訊處製作；財團法人民間司法改革基金會備份。
